臺灣基隆地方法院瑞芳簡易庭民事判決　　93年度瑞簡字第13號
　　原　　　告　金聖元有限公司
　　法定代理人　甲○○
　　訴訟代理人　李勇三律師
　　被　　　告　臺陽股份有限公司
　　法定代理人　己○○
　　被　　　告　丁○○
　　訴訟代理人　戊○○
　　被　　　告　乙○○
　　訴訟代理人　丙○○
上列當事人間交付房屋事件，本院於民國94年2 月24日言詞辯論
終結，判決如下：
    主  文
被告丁○○應將其占用如附圖所示一０一─一六Ａ、一０一─一
０Ｂ部分之建物，即門牌號碼台北縣平溪鄉白石村白石腳三號之
房屋遷讓交還被告台陽股份有限公司，再由被告台陽股份有限公
司交付給原告。
被告乙○○應將其占用如附圖所示一０一─一０Ａ部分之建物，
即門牌號碼台北縣平溪鄉白石村白石腳四號之房屋遷讓交還被告
台陽股份有限公司，再由被告台陽股份有限公司交付給原告。
訴訟費用由被告負擔。
本判決得假執行。
    事實及理由要領
一、本件被告台陽股份有限公司（下稱台陽公司）經合法通知，
    未於言詞辯論期日到場；被告丁○○及乙○○經合法通知，
    未於最後一次言詞辯論期日到場，核均無民事訴訟法第三百
    八十六條各款所列情形，爰依原告之聲請，由其一造辯論而
    為判決。
二、原告主張：如附圖所示101 ─16Ａ、101 ─10Ｂ部分之未辦
    保存登記建物，門牌號碼為台北縣平溪鄉白石村白石腳3 號
    （下稱系爭3 號房屋）、如附圖所示101 ─10Ａ部分之未辦
    保存登記建物，門牌號碼為台北縣平溪鄉白石村白石腳4 號
    （下稱系爭4 號房屋），均係同案被告台陽公司建造後讓售
    予原告。詎被告丁○○、乙○○等分別趁隙無權占用，因被
    告台陽公司怠於行使返還房屋之權利，致原告因而未能受系
    爭房屋之交付，原告爰代位被告台陽公司，訴請被告丁○○
    、乙○○將系爭3 號、4 號房屋遷讓交還被告台陽公司後，
    再由被告台陽公司交付原告。
三、被告方面：被告台陽公司未於言詞辯論期日到場，亦未提出
    書狀為任何之聲明、陳述。被告丁○○辯稱：原告向台陽公
    司所買之房子，無法證明就是現在被告占用之系爭3 號房屋
    ，同時原告未辦理系爭房屋之所有權登記，不能認為係房屋
    所有權人。且系爭3 號房屋原為台陽公司配住予其岳母之宿
    舍，在民國83年颱風過境時即完全毀損，事後係被告自行出
    資重新建造，應由被告原始取得系爭3 號房屋之所有權，原
    告不得請求被告返還台陽公司後再交付原告。被告乙○○則
    辯稱：原告向台陽公司買的房子，並非被告占用之系爭4 號
    房屋。縱認為係系爭房屋，被告乃因本為台陽公司員工而獲
    配住系爭房屋，台陽公司曾答應被告得無條件繼續居住使用
    系爭房屋，被告並非無權占用，原告之請求並無理由等語。
四、原告主張系爭3 號、4 號房屋為被告台陽公司所建，均未辦
    理保存登記，於86年8 月間讓售原告，但無法辦理所有權移
    轉登記等事實，業據其提出讓渡證書、房屋稅籍資料為證。
    被告丁○○、乙○○雖辯稱原告所買受之房屋並非其等占用
    之系爭3 號、4 號房屋，然依台灣台北地方法院向台北縣政
    府稅捐處函查之結果，原告確為台北縣平溪鄉白石村白石腳
    3 號、4 號房屋之納稅義務人；而系爭3 號、4 號房屋之門
    牌確實即為台北縣平溪鄉白石村白石腳3 號、4 號，此亦經
    本院履勘現場查明屬實，有現場照片及土地複丈成果圖（即
    附圖）在卷足稽。即被告等亦自認系爭房屋原均為台陽公司
    配住予員工之宿舍。依上事證，堪認被告台陽公司讓售予原
    告者確為本件系爭之3 號、4 號房屋無誤，被告此部分之抗
    辯與事實不符，尚非可信。
五、按不動產物權，依法律行為而取得設定、喪失、及變更者，
    非經登記，不生效力，民法第七百五十八條定有明文，此項
    規定並不因不動產為違章建築而有例外（最高法院62年台上
    字第2414號判例參照）。查系爭3 號、4 號房屋為被告台陽
    公司所建造，並未辦理建築物所有權第一次登記，事後台陽
    公司將之出賣於原告，然既無法辦理移轉登記，則系爭房屋
    仍歸被告台陽公司所有。被告丁○○雖辯稱系爭3 號房屋早
    於83年間毀損，並提出台北縣平溪鄉公所之證明書為證。然
    查：上開證明書僅簡述系爭3 號房屋於83年提姆颱風侵襲時
    房屋半毀，並未稱達全毀之程度，已難認系爭3 號房屋當時
    業達喪失不動產所有權之程度。況依本院履勘現場之結果，
    系爭3 號房屋外觀雖係鐵皮屋，但明顯係就原有木造房屋外
    加鐵皮加以整修，此有現場照片在卷可資參照。則依民法第
    八百十一條「動產因附合而為不動產之重要成分者，不動產
    所有人，取得動產所有權。」之規定，被告加蓋之鐵皮等建
    築材料已成為系爭3 號房屋之重要成分，應由被告台陽公司
    取得所有權。被告丁○○不得對系爭3 號房屋或其所附之建
    築材料主張有何所有權存在。故被告丁○○辯稱其原始取得
    系爭3 號房屋之所有權云云，於法無據，委無足取。
六、次按所有人對於無權占有或侵奪其所有物者，得請求返還之
    。對於妨害其所有權者，得請求除去之。有妨害其所有權之
    虞者，得請求防止之；民法第七百六十七條定有明文。查系
    爭3 號、4 號房屋既為被告台陽公司所有，依上引法條，台
    陽公司本得請求被告丁○○、乙○○遷讓交還。被告等雖均
    辯稱係因配住關係取得系爭房屋之占有，惟按因任職關係而
    獲准配住宿舍，係屬使用借貸之性質，如僱傭關係消滅，依
    借貸之目的，應視為使用業已完畢，按諸民法第四百七十條
    之規定，原所有權人自得據以請求交還房屋。查被告丁○○
    之岳母及被告乙○○縱因屬台陽公司之員工，於在職期間因
    配住關係占用系爭房屋為有權占有，惟依上引判例，於其分
    別離職後即屬無權占有。雖被告乙○○另辯稱台陽公司曾同
    意其無條件續住，但未舉證以實其說，所辯即非可信。是被
    告等既均無權占有被告台陽公司所有之系爭房屋，被告台陽
    公司本於所有權之作用，自得請求被告二人遷讓交還，其理
    甚明。
七、末按債務人怠於行使其權利時，債權人因保全債權，得以自
    己之名義，行使其權利，但專屬於債務人本身者，不在此限
    ；民法第二百四十二條定有明文。又交付買賣標的物係出賣
    人之法定義務，不得特約免除，是不問買賣契約有無約定點
    交房屋，出賣人均須負交付買賣標的物之義務。查系爭3 號
    、4 號房屋為被告丁○○、乙○○分別無權占用，但同案被
    告台陽公司怠於行使權利，致原告未能依買賣關係取得房屋
    之占有，權利自受有侵害。參諸前開規定及說明，原告依買
    賣關係及同案被告台陽公司之所有物返還請求權，代位台陽
    公司向其餘被告二人行使所有物返還請求權，於法有據。被
    告丁○○辯稱原告並未取得系爭3 號房屋之所有權，不得提
    起本件訴訟云云，容有誤解。
八、從而，原告本於買賣、代位及所有物返還請求權等法律關係
    ，請求被告丁○○、乙○○將系爭3 號、4 號房屋返還被告
    台陽公司，再由被告台陽公司將之交付予原告，為有理由，
    應予准許。
九、本件為依簡易程序所為之判決，應依職權宣告假執行。
中　　華　　民　　國　　94　　年　　3 　　月　　11　　日
                  簡易庭法  官  陳鈺林
以上正本係照原本作成。
對於本件判決如有不服，應於收受送達後二十日內向本院提出上
訴書狀，上訴於本院合議庭，並按他造當事人之人數附具繕本。
中　　華　　民　　國　　94　　年　　3 　　月　　11　　日
                        書記官  林建清
